【裁判字號】    92,苗簡,98
【裁判日期】    920826
【裁判案由】    分割共有物
【裁判全文】
臺灣苗栗地方法院民事簡易判決                    九十二年度苗簡字第九八號
    原      告  丁○○
    訴訟代理人  丙○○
    被      告  乙○○
                甲○○
右當事人間分割共有物事件，本院判決如左：
    主      文
兩造共有坐落苗栗縣苗栗市○○段二九八地號，面積十八平方公尺土地，准予分割如
附圖所示編號二九八─Ａ部分面積十平方公尺分歸被告乙○○取得，編號二九八─Ｂ
部分面積四平方公尺分歸被告甲○○取得，編號二九八─Ｃ部分面積四平方公尺分歸
原告丁○○取得。
被告乙○○應給付原告丁○○新臺幣肆萬柒仟參佰肆拾元、應給付被告甲○○新臺幣
肆萬柒仟參佰肆拾元。
訴訟費用由原告及被告乙○○、甲○○各負擔三分之一。
    事      實
甲、原告方面：
  壹、聲明：兩造共有坐落苗栗縣苗栗市○○段二九八地號土地，面積十八平方公尺
      ，准予分割。
  貳、陳述：
    一、兩造共有坐落苗栗縣苗栗市○○段二九八地號土地，面積十八平方公尺，應
        有部分各三分之一。兩造間並無不分割之約定，且該共有土地部分為商業區
        ，部分為住宅區，亦無因物之使用目的不能分割之情形，爰提起本訴，請求
        分割共有物。
    二、上開二九八地號與同段二九八之一二、二九八之一一、二九八之一○地號比
        鄰，其中二九八之一二地號為原告所有，二九八之一一地號為被告甲○○所
        有，二九八之一○地號為被告乙○○所有，該三筆土地均須經過二九八地號
        始能連接公路，是該三筆土地地籍圖線各自延伸至二九八地號之部分，自以
        分別分配予兩造為適當。至分配剩餘之五平方公尺再分配予原告三平方公尺
        及被告甲○○二平方公尺（嗣於本院九十二年八月十二日言詞辯論期日，已
        陳明同意照主文第一、二項所示方法分割及補償）。
  參、證據：提出土地登記謄本五件、苗栗縣政府都市計劃土地使用分區證明書一件
      及
乙、被告乙○○方面：
  壹、聲明：同意原告分割之請求。
  貳、陳述：對苗栗縣苗栗地政事務所實測圖無意見，並希望分得二九八─Ａ部分，
      且願意按公告現值補償原告及被告甲○○各四萬七千三百四十元。
丙、被告甲○○方面：
    被告甲○○未於言詞辯論期日到場，亦未提出書狀作何聲明或陳述。
丁、本院依職權勘驗現場，並囑託苗栗縣苗栗地政事務所測量兩造共有土地之分割方
    案。
    理      由
一、被告甲○○受合法通知，未於言詞辯論期日到場，核無民事訴訟法第三百八十六
    條所列各款情形，爰依原告之聲請，由其一造辯論而為判決。
二、本件原告主張坐落苗栗縣苗栗市○○段二九八地號土地，面積十八平方公尺之土
    地，為兩造所共有，原告及被告乙○○、甲○○之應有部分各三分之一。兩造間
    並未定有不分割之期限，且該共有土地部分為商業區，部分為住宅區，亦無因物
    之使用目的不能分割之情事等事實，業據其提出土地登記謄本、地籍圖謄本及苗
    栗縣政府都市計劃土地使用分區證明書等件為證（見本院卷第六至一六頁），復
    為到場被告乙○○所不爭執，自堪信為真實。
三、按各共有人，得隨時請求分割共有物。但因物之使用目的不能分割或契約訂有不
    分割之期限者，不在此限，民法第八百二十三條第一項定有明文。本件兩造共有
    上開土地之地目雖為道，惟迄今未經政府徵收，且其土地使用分區為部分商業區
    、部分住宅區，有土地登記謄本及土地使用分區證明書在卷足憑（見本院卷第七
    至九頁），依其使用目的並無不能分割之情事，且兩造間亦未訂有不分割之特約
    ，核與民法第八百二十三條第一項規定相符，是原告請求分割共有物，應予准許
    。
四、次按如附圖所示二九八─Ａ部分，面積十平方公尺，位於被告乙○○所有同段二
    九八之一○、二九八之一五地號之正前方，二九八─Ｂ部分，面積四平方公尺，
    位於被告甲○○所有同段二九八之一一地號正前方，二九八─Ｃ部分，面積四平
    方公尺，位於原告所有同段二九八之一二地號正前方之事實，有土地登記謄本在
    卷可佐（見本院卷第一○至一四頁），並為兩造所不爭執，復經本院囑託苗栗縣
    苗栗地政事務所鑑測屬實，製有實測圖附卷足稽（見本院卷第四五頁），堪信屬
    實。從而本院參諸上開各情，及系爭共有土地為一狹長土地，介於兩造其他單獨
    所有土地與道路之間，暨共有人之意願等情狀，認依附圖即苗栗縣苗栗地政事務
    所九十二年六月二十四日實測圖，將附圖所示二九八─Ａ部分，面積十平方公尺
    ，分歸被告乙○○取得，二九八─Ｂ部分，面積四平方公尺，分歸被告甲○○取
    得，二九八─Ｃ部分，面積四平方公尺分歸原告取得，符合共有人之意願及利益
    ，堪屬允洽，爰依附圖所示分割方法判決如主文第一項所示。
五、再者，以原物為分配時，如共有人中有不能按其應有部分受分配者，得以金錢補
    償之，民法第八百二十四條第三項定有明文。法院裁判分割共有物，除應斟酌各
    共有人之利害關係，及共有物之性質外，尚應斟酌共有物之價格，倘共有人中有
    不能按其應有部分受分配，或所受分配之不動產，其價格不相當時，法院非不得
    命以金錢補償之。關於共有物之分割，如依原物之數量按應有部分之比例分配，
    價值不相當，而須以金錢補償時，應依原物之總價值，按各共有人應有部分比例
    算出其價值，再與各共有人實際分得部分之價值相較，由分得價值較高之共有人
    ，就其超出應有部分價值之差額部分，對分得價值較低之共有人全體為補償，並
    依各該短少部分之比例，定其給付金額，方為公允，最高法院五十七年度台上字
    第二一一七號判例、九十年度台上字第一二四五號判決可資參照。本件原告及到
    場被告乙○○固均同意附圖所示之分割方法，惟因被告乙○○分得十平方公尺，
    較其應有部分面積六平方公尺多取得四平方公尺土地，而原告及被告甲○○各分
    得四平方公尺，均較應有部分面積減少二平方公尺，是被告乙○○自應補償共有
    人間分得土地之價值差額。經查：系爭土地係介於道路與兩造其他單獨所有土地
    間之狹長土地，已如前述，除供兩造其他單獨所有土地連接道路之用外，別無用
    途，是以公告現值每平方公尺二萬三千六百七十元作為金錢補償之依據，堪稱合
    理。而依附圖之分割方法，原告之分割價值為九萬四千六百八十元（4x23,670=9
    4,680），應有部分價值為十四萬二千零二十元（6x23,670=142,020 ），其價值
    減少四萬七千三百四十元（142,020-94,680=47,340 ）。被告甲○○之分割價值
    為九萬四千六百八十元（計算式同上），應有部分價值為十四萬二千零二十元（
    計算式同上），其價值減少四萬七千三百四十元（計算式同上）。被告乙○○之
    分割價值為二十三萬六千七百元（10x23,670=236,700 ），應有部分價值為十四
    萬二千零二十元（6x23,670 =142,020 ），其價值增加九萬四千六百八十元。是
    揆諸首揭說明，被告乙○○自應各補償原告四萬七千三百四十元，及被告甲○○
    四萬七千三百四十元，而上開補償數額並為原告及到場被告乙○○同意在案（見
    本院卷第六十頁），爰判決如主文第二項所示。
六、綜上所陳，原告依據共有物之法律關係，請求分割兩造共有土地，核屬正當，准
    予分割及定共有人間之補償金錢，各如主文第一、二項所示。
七、末按分割共有物事件本質上並無訟爭性，兩造本可互換地位，由任一共有人起訴
    請求分割，均無不可，故勝訴當事人之訴訟行為，自非為伸張或防衛權利所必要
    者，訴訟費用宜由各當事人依應有部份比例分擔，併此敘明。
八、據上論結，本件原告之訴為有理由，依民事訴訟法第四百三十六條第二項、第三
    百八十五條第一項前段、第八十一條第一款、第八十五條第一項但書，判決如主
    文。
中      華      民      國    九十二    年      八      月    二十六    日
                                  臺灣苗栗地方法院苗栗簡易庭
                                                  法      官  黃佩韻
右為正本係照原本作成。
如不服本判決，應於判決送達後二十日內，向本院提出上訴狀。
中      華      民      國    九十二    年      八      月    二十六    日
                                                  法院書記官  黃秀娟


司法院資訊處製作；財團法人民間司法改革基金會備份。
